【裁判字號】    91,訴,821
【裁判日期】    920327
【裁判案由】    新型專利異議
【裁判全文】
臺北高等行政法院判決                              九十一年度訴字第八二一號
                              .
    原      告  甲○○
    訴訟代理人  戊○○
    被      告  經濟部智慧財產局
    代  表  人  蔡練生（局長）住同右
    訴訟代理人  己○○
    參  加  人  乙○○
                丙○○
    共      同
    訴訟代理人  丁○○
右當事人間因新型專利異議事件，原告不服經濟部中華民國九十一年一月十四日經（
九０）訴字第０九一０六一００九二０號訴願決定，提起行政訴訟，並經本院裁定命
參加人獨立參加被告之訴訟。本院判決如左：
    主  文
原告之訴駁回。
訴訟費用由原告負擔。
    事  實
一、事實概要：緣參加人前於民國（下同）八十六年十二月四日以「可同時拷貝內碼
    及載波頻率之拷貝遙控器」向被告機關之前身經濟部中央標準局申請新型專利，
    經編為第00000000號審查，准予專利（下稱系爭案），八十九年五月二
    十一日公告。公告期間，原告以其違反專利法第一百零五條準用第二十七條、第
    九十八條第一項第二款及第二項規定，不符新型專利要件，檢據八十四年十月四
    日申請八十八年二月十一日審定公告之第00000000追加一號「萬用型遙
    控器追加（一）」新型專利案（下稱引證案），對之提起異議。案經被告審查，
    於九十年九月十二日以（九０）智專三（二）０四０八七字第０九０八九００一
    六０八號專利異議審定書為「異議不成立」之處分。原告不服，提起訴願，經遭
    駁回，遂提起本件行政訴訟。
二、兩造聲明：
  (一)原告未於言詞辯論期日到場，聲明及陳述依其於準備程序之陳述及起訴狀所載：
  1.訴願決定及原處分均撤銷。
  2.被告應為異議成立之處分。
  (二)被告及參加人聲明求為判決：駁回原告之訴。
三、兩造之爭點：
    系爭案是否有違反核准審定時專利法第一百零五條準用第二十七條第一項前段、
    同法第九十八條第一項第二款或第二項規定之情形，而不應予新型專利？
甲、原告主張之理由：
一、專利法實施之目的乃在於「為鼓勵、保護、利用發明與創作，以促進產業界發展
    」為專利法第一條開宗明義之專利精神，是以其要旨乃在為維護產業界之正常發
    展，故專利必需符合新穎性及進步性之要件，而同法第九十八條第一項第二款「
    有相同之發明或新型申請在先並經核准專利者」之新穎性，及第九十八條第二項
    「新型係運用申請前既有之技術或知識，而為熟悉該項技術者所能輕易完成且未
    能增進功效時，雖無前項所列情事，仍不得依本法申請取得新型專利。」之進步
    性規定。法律上就此兩法條，對兩案先後申請之區別，在於前者為後案申請日在
    前案尚未公告之前，為適用新穎性之爭議，而後者指後案申請日在前案公告之後
    ，方有進步性爭議，而新穎性之判別方式有目的、結構及功效是否相同以為斷，
    而進步性則是以是否較前案更具有增進功效以為斷。
二、引證案第00000000號追加一「萬用型遙控器追加（一）」專利申請案係
    於八十四年十月四日向被告提出申請，其間並無補正或修正、面詢之除外時間，
    亦未經再審查程序，審查期間竟然逾四十月之久，方才核准公告，被告此舉已
    為超出通常追加新型專利案審查時間之五倍時間，被告明顯有重大疏失，也因此
    使不具新穎性及進步性之系爭案第00000000號「可同時拷貝內碼及載波
    頻率之拷貝遙控器」專利申請案在引證案申請二十六個月之後，於八十六年十二
    月四日申請而仍能核准專利，其在引證案申請之後二十六個月方才申請，且創作
    目的、結構及功能相近，實施上卻未具進步性，若因被告不知之隱情延宕具有專
    利性申請案之公開時間，致使未具進步性之後案核准，令其免受專利法進步性之
    限制，不僅不符專利法用維鼓勵產業及國人研發創作之精神，亦喪失藉以促進產
    業升級、提昇國人生活水準之立法目的，究主管專利專責機關重大違失延誤三十
    個月方才核准新型專利申請案，致使此具進步性之專利技術因時間而逐漸導致失
    卻其強勢新穎性之時，又核准後其二十六個月申請未具前案進步性之新型專利申
    請案，此因主管專利專責機關暨被告不知之隱情，造成兩者專利設計時間差距二
    十六個月長且相同目的、結構、功能而竟然一者較另者不具進步性兩種專利權同
    時存在，致只使其脫卸專利法進步性之要件，此僅不符合專利法實施用維鼓勵創
    作促進產業發展之精神，亦將延宕國家科技之進步，若主管專利專責機關經常違
    背常理有不可告人之隱情，發生延宕申請人之先進專利設計，致它較其不具進步
    新穎性的設計不斷准予專利，此究是後申請人之福？抑或國家之害？抑或應追究
    專利專責機關之令人啟疑假藉重大行政疏忽以飾其隱情、包庇之責？但此種傷害
    已造成，除以新穎性論究其專利性外，亦宜從進步性角度判斷其是否具增進功效
    ，以避免違法亂紀者，玩弄法紀。
三、就新穎性而言：
  (一)依鈞院九十年度訴字第一０七九號判決書所旨「在比較申請案，以判斷申請案有
    無新穎性時，應比較二者之「技術內容」是否同一，所謂「技術內容」同一，有
    可分為：1.創作目的同一（即欲解決之課題同一）。2.構造（包括採行之技術手
    段與作用）同一。3.功能（即創作或增進之效果內容）同一。於此案例中，鈞院
    對所謂同一只要「大致相同」即足堪為同一之實，如該案例中，引證案「學習式
    複合無線電遙控發射器及其方法」與系爭案「萬用遙控器」皆為無線遙控器之結
    構，所欲結解決之課題相同，達到之目的相同，但其兩者之元件雷同，連線之方
    式迥異，前者調諧指示電路乃直接受控於調制發射與接收解調電路串聯，受調制
    發射與接解調電路之控制其LED之明暗亮度，而後案則是所有元件受控微電腦指
    令動作，且高頻發射電路、高頻信號接收電路分別與微處理器連線，而前案則是
    以調制發射與接收解調電路共併與單晶微電腦連線，兩者之電路結構不同，其所
    造成之動作方式明顯不同，然鈞院以「大致相同」即構成「相同」之要件，而認
    後者不具新穎性，乃為維護專利法專利單一性及維持社會公義必要之判決，由此
    可知，只要目的、結構、功效大致相同即不符新穎性之要件，否則無以保護先研
    發申請者之權益。
  (二)次由引證案與系爭案之目的、結構及功能作一比較：
  1.創作目的：系爭案之主要目的係提供可同時拷貝內碼及載波頻率之拷貝遙控器，
    不僅能夠同時將載波頻率及內碼載入遙控器內，並具有單一遙控器能夠發射多種
    不同載波頻率之功能者。而引證案亦為可自動調校頻率載入遙控器內，及允許使
    用者將多個不同頻率及不同密碼之遙控器，複製於一個遙控器內使用者。由此可
    知兩者之創作目的完全相同。
  2.結構設計：依兩者之申請專利範圍所述之結構單元作一比較可悉，電源供應單元
    21（同引證案之電壓整流單元F）、按鍵控制單元22（同引證案之輸入按鍵電路B
    ）、中央控制單元23（同引證案之微處理器E）、數位至類比轉換器24（同引證
    案數位類比轉換器J）、記憶單元25（同引證案之資料儲存電路C）、振盪頻率產
    生電路26（同如引證案之電壓控制振盪頻率發射電路A）、接收混頻電路27（同
    引證案計頻電路G1功能）、檢測回路（同引證案之波形整形電路G2），至於系爭
    案申請專利範圍附屬項中所述及的電池組21、穩壓回路212及電源控制單元213，
    皆包含於引證案之電壓整流單元F中，而檢測回路22及低通放大器281則包含於引
    證案之波形整形電路G內。由此可知兩者構件相同，皆具備相同作用目的之單元
    。
  3.功能作用：系爭案之功能由專利說明書可悉，其拷貝時係接收外部遙控器之頻率
    予以掃描輸入，並可同時拷貝載波頻率及內碼，而且更可以拷貝多組載波頻率進
    入遙控器內，以遙控多種裝置，減少同時持有多種遙控器之麻煩，而不必像習知
    需要藉助儀器來調整遙控器之載波頻率，而引證案之功能也是直接接收外部遙控
    器發射之頻率予以輸入，而且允許使用者將多個不同頻率及不同密碼之遙控器，
    輕易地複製於一個遙控器內使用，解決遙控器太多造成的不便與困擾。由此可知
    ，兩者創作上所增進之效果相同，功能一致。
    由上述分析可知，系爭案無論是其創作結構、功能及達成之目的與引證案一致，
    不具新穎性確鑿。
四、再以進步性而言：
    由被告之審定理由書，其自認系爭案之構造與引證案相同，所認有差異者為系爭
    案由接收混頻電路（為類比訊號原理及電路）與引證案利用計數器（為高頻信號
    ＼頻率處理器）技術，所形成回授封閉電路與單向開放支路之手段不同；事實上
    ，被告以此比較，僅是從其外觀元件比較，而捨其實質構造精神，忽略兩者可具
    有同等替換使用之效果，且兩者之新穎進步性差異有何不同？皆未說明。系爭案
    所使用之數位至類比轉換器24是在追蹤外部訊號0000000000逐一往0000000000掃
    描，此種作法對於頻寬較疏或要拷貝應不同廠家之遙控器時，就必需面對從
    200→500MHZ之不同頻率的設定進行掃描，掃描速度不能太快，否則就可能無法
    掃描外部遙控器的發射頻率，而必需來回掃描直到接收正確外部頻率為止，而引
    證案高頻信號/頻率處理器G係可將接收之外部信號直接將其頻率輸入計頻電路G1
    輸入微處理器即可，省時省電快速又便捷，毋需系爭案需費時掃描之作業時間，
    又系爭案於工作時因需緩慢掃描，故於電池環境之使用下，極易消耗電量，雖兩
    者同為掃描動作，系爭案之設計可以說與引證案之構造為具有等效替換之結果，
    但其卻未較引證案更具新穎進步性。
五、綜上所述，系爭案因被告不明之原因所延宕引證案公告時間四十個月之久，致於
    後二十六個月申請之系爭案脫卸進步性之專利要件限制，踐踏專利法實施之精神
    ，應就其是否具新穎性與進步性之要件進行審查，方足以維護專利提昇科技產業
    之立法旨意，請判決如訴之聲明，以正法紀。
乙、被告主張之理由：
一、原告認引證案第00000000號追加一「萬用型遙控器追加（一）」專利案
    ，除以新穎性論究系爭案專利性外，亦宜從進步性角度判斷其是否具增進功效云
    云。惟查引證案係八十四年十月四日申請，八十八年二月十一日審定公告，其公
    告日較系爭案之申請日為晚，顯示引證案並非系爭案申請前已公開既有之技術或
    知識，故無法據以論究系爭案之進步性，於法並無不合。
二、原告稱引證案與系爭案皆為可自動調校頻率載入遙控器內，及允許使用者將多個
    不同頻率及不同密碼之遙控器，複製於一個遙控器內使用者，兩案創作目的、結
    構設計及功能作用等皆相同，系爭案不具新穎性云云。惟查系爭案電路執行拷貝
    功能處理上採用一具有回授的封閉迴路，不同引證案執行拷貝功能訊號處理係為
    一單向之開放支路，另外系爭案之接收混頻電路係利用類比訊號原理及電路，不
    同引證案利用一計數器技術手段是計數某一訊號之頻率，兩案電路之構成不同，
    故兩物品在裝置上有不同之作用效果，系爭案與引證案在創作目的及實施手段上
    皆不相同，非屬同一創作，引證案實難證明系爭案不具新穎性。
三、綜上所述，被告原處分並無違法，請駁回原告之訴。
丙、參加人主張之理由：
一、按「稱新型者，謂對物品之形狀、構造或裝置之創作或改良」，乃新型專利之首
    揭條文並為定義，而公告中之新型，依同法第一百零二條之規定，固得提起異議
    ，惟其需具確切之事證，始克當之。經查原告所舉之所謂「證據」，係為與系爭
    專利不同之技術內容，不無藉此阻撓專利制度正常運作之意圖，先予陳明。
二、原告陳述其本身專利申請專利過程，惟此與系爭案之技術內容無涉，故參加人不
    擬置喙。另原告就新穎性部分，係探討九十年訴字第一０七九號判決，該判決之
    案情與內容迥異於本案，故不擬置評。
三、有關原告主張系爭案與該證據資料之技術內容一致乙節，參加人實難以苟同，蓋
    系爭案執行拷貝功能上採具有回授之封閉迴路，而引證案採開放支路，基本上即
    屬不同之電路邏輯，以較淺顯之例子言，若此兩者相同，則基隆河之「截彎取直
    」與原來河道豈非相同，故原告所持之立論，顯非事實。
四、此外，在信號之處理上，系爭案之接收混頻電路乃純利用此訊號原理及電路，而
    引證案則為利用計數器以計數某一訊號之頻率，兩者亦截然不同。
五、有關進步性（非顯著性）部分，由於系爭專利申請當時，該舉證資料尚未公開，
    故自難稱其有違「運用申請前既有之技術或知識」，自無進步性之適用。
六、綜上所陳，系爭專利並非如原告所稱不具專利要件，為此請判決駁回原告之訴。
    理  由
甲、程序部分：
一、本件被告之代表人原為陳明邦，九十一年九月九日變更為蔡練生，茲由其具狀聲
    明承受訴訟，核無不合，應予准許，先為明。
二、本件原告經合法通知，無正當理由未於言詞辯論期日到場，核無行政訴訟法第二
    百十八條準用民事訴訟法第三百八十六條所列各款情形，爰依被告之聲請，由其
    一造辯論而為判決。
乙、實體方面：
一、按凡對物品之形狀、構造或裝置之創作或改良，而可供產業上利用者，得依法取
    得新型專利，為系爭專利核准審定時專利法第九十七條暨第九十八條第一項所規
    定。而二人以上有同一之新型，各別申請時，應就最先申請者准予新型專利，同
    法第一百零五條準用第二十七條第一項前段亦定有明文。又公告中之新型，任何
    人認有違反前揭專利法第一百零五條準用第二十七條或第九十七條至第九十九條
    規定，提起異議者，依同法第一百零二條第一項規定，固得自公告之日起三個月
    內，備具異議書、附具證明文件向專利專責機關提起之。惟異議人所主張之事實
    及證據，經專利專責機關調查結果倘不足以證明系爭專利有違專利法之規定，又
    無依職權補充調查之必要時，自應為異議不成立之處分。
二、本件系爭第00000000號「可同時拷貝內碼及載波頻率之拷貝遙控器」新
    型專利案，於八十六年十二月四日申請，八十九年五月二十一日審定公告，主要
    技術係包括有：一電源供應單元，係提供一穩定電壓；一按鍵控制單元，係連接
    上述電源供應單元，並送出按鍵訊號，以控制如何拷貝內碼及頻率；一中央處理
    單元，係由上述電源供應單元提供所需電源，並接收上述按鍵控制單元送出之按
    鍵訊號，在掃頻學習狀態時，該中央處理單元反覆產生不同組數位訊號，在發射
    載波頻率時，即輸出內碼及載波頻率對應之數位訊號；一數位至類比轉換器，係
    將來自上述中央處理單元反覆所產生之不同組數位訊號轉換成一相對應之類比訊
    號；一記憶單元，係與上述中央處理單元連接，並可儲存該中央處理單元所傳輸
    之資料；一振盪頻率產生電路，係接收由上述數位至類比轉換器輸出之類比訊號
    ，且根據不同類比訊號而轉換發射出相對應之振盪頻率；該振盪頻率產生電路另
    外接收來自上述中央處理單元送來之內碼，以發射內碼至外部；一接收混頻電路
    ，係將上述振盪頻率產生電路發射之振盪頻率及另一內部已儲存有內碼及頻率之
    遙控器所發射之中心頻率接收後加以混頻；一檢測回路，係將上述接收混頻電路
    混頻後之訊號作放大，且過濾放大後之訊號，使低頻訊號通過，該內含有內碼及
    載波頻率之低頻訊號並傳送至該上述中央處理單元；當該中央處理單元偵測到上
    述振盪頻率產生電路產生之振盪頻率接近該外部遙控器所發射之中心頻率時，即
    會將內碼及載波頻率對應之數位訊號存入上述記憶單元。原告所舉異議證據係八
    十四年十月四日申請八十八年二月十一日審定公告之第00000000追加一
    號「萬用型遙控器追加（一）」新型專利案（即引證案）。被告以引證案與系爭
    專利電路之構成無論在功能及實施手段上皆不相同，兩案非屬同一創作。另引證
    案之公告日晚於系爭專利申請日，無法據以主張系爭專利不具進步性等理由，而
    為異議不成立之處分。原告不服，提起訴願，主張系爭專利與引證案皆為達到拷
    貝多組不同遙控目的之頻率、密碼（內碼）於一搖控器內，以方便操作及使用，
    其創作目的同一。另系爭專利使用之數位至類比轉換器是在追縱外部訊號逐一掃
    描，對於寬頻較疏或拷貝不同廠家之遙控器，面對不同頻率的設定進行掃描，速
    度不能太快，而引證案高頻信號＼頻率處理器G係可將接收之外部信號直接將其
    頻率輸入計頻電器G1輸入微處理器即可，省時省電快速又便捷。故系爭專利係引
    證案之構造等效替換之結果，並未具新穎性。且被告漏未審酌專利法第九十八條
    第二項規定。並另舉被告對第00000000號發明專利舉發案 (NO2)之審定
    書及對第00000000號新型專利舉發 (NO2)案之行政訴訟答辯書，主張被
    告厚此薄彼，前後認定不一，請求撤銷原處分云云。經訴願決定駁回，原告猶不
    服，提起行政訴訟，主張理由及其爭點均如事實欄所載。
三、經查，物品在裝置上有不同之作用效果，其構成自有不同，系爭專利電路執行拷
    貝功能處理上採用一具有回授的封閉迴路，引證案執行拷貝功能訊號處理則係為
    一單向之開放支路；且系爭專利之接收混頻電路乃單純利用類比訊號原理及電路
    ，而引證案所利用之計數器技術手段是計數某一訊號之頻率。故二者在電路之構
    成、作用、功能、創作目的及實施手段上皆不相同，非屬同一之創作，本案尚無
    前揭專利法第一百零五條準用第二十七條規定之適用。原告既認系爭專利係對不
    同頻率的設定來回進行掃描，而引證案則可將接收之外部信號直接以其頻率輸入
    微處理器，即不否認兩者間具有差異存在，卻又謂系爭案不具新穎性，已屬自相
    矛盾；又所謂「等效替換」，係指「效果相等，可以互相替代」之意，此為論究
    進步性之範疇，原告卻認系爭案之設計係引證案之構造等效替換之結果，並未具
    新穎性云云，乃混淆新穎性與進步性之概念。另引證案之申請日雖早於系爭專利
    申請日，惟其公告日晚於系爭專利申請日，顯示引證案並非系爭案申請前已公開
    之既有技術或知識，故不能據以論究系爭案有無違反前揭專利法第九十八條第二
    項規定之進步性要件，原告起訴意旨仍執引證案作為其主張系爭專利不具進步性
    之論據，自不足採信。又系爭案與引證案既非屬同一創作，引證案即難證明系爭
    案不具前揭專利法第九十八條第一項第二款規定之擬制新穎性要件。至原告於訴
    願時所舉被告對第00000000號發明專利舉發案 (NO2)之審定書及對第0
    0000000號新型專利舉發 (NO2)案之行政訴訟答辯書，主張被告厚此薄彼
    ，前後認定不一，及於起訴時援引本院九十年訴字第一○七九號判決之論證云云
    。查該等案件均與本件無涉，應屬另案問題，自不能比附援引，執為有利於本件
    之論據。
四、綜上所述，被告以引證案尚不足以證明系爭專利有違首揭專利法第一百零五條準
    用第二十七條、第九十八條第一項第二款及第二項規定，而為異議不成立之處分
    ，其認事用法並無不合，訴願決定予以維持，亦無違誤，原告起訴意旨，仍執前
    詞及個人主觀之見解，請求撤銷訴願決定及原處分，並命被告應為異議成立之處
    分，為無理由，應予駁回。
據上論結，本件原告之訴為無理由，爰依行政訴訟法第二百十八條、民事訴訟法第三
百八十五條第一項前段、行政訴訟法條第九十八條第三項前段，判決如主文。
中    華    民    國    九十二      年      三      月      二十七      日
                                  臺北高等行政法院  第三庭
                                            審判長  法  官  姜素娥
                                                    法  官  吳東都
                                                    法  官  林文舟
右為正本係照原本作成。
如不服本判決，應於送達後二十日內，向本院提出上訴狀並表明上訴理由，如於本判
決宣示後送達前提起上訴者，應於判決送達後二十日內補提上訴理由書（須按他造人
數附繕本）。
中    華    民    國    九十二      年      三      月      二十七      日
                                                    書記官  余淑芬


司法院資訊處製作；財團法人民間司法改革基金會備份。
